臺灣新竹地方法院民事判決              100年度婚字第224號
原      告  李文欽
訴訟代理人  劉雅萍律師
被      告  張雯雪
訴訟代理人  耿淑穎 律師
            王彩又 律師
            李明仙 律師
上列當事人間請求離婚事件，本院於民國100 年11月3 日言詞辯
論終結，判決如下：
    主  文
准原告與被告離婚。
訴訟費用由被告負擔。
    事實及理由
壹、程序事項
    按訴狀送達後，原告不得將原訴變更或追加他訴。但請求之
    基礎事實同一或不甚礙被告之防禦及訴訟之終結者，不在此
    限，民事訴訟法第255 條第1 項第2 款、第7 款分別定有明
    文。查原告起訴原主張依民法第1052條第2 項之規定請求離
    婚，嗣於民國100 年10月27日另具狀追加依民法第1052條第
    1 項第5 款規定之離婚事由，核依原告原請求之訴訟標的與
    追加請求部分之基礎事實同一，且不甚礙被告之防禦及訴訟
    之終結者，是依上開之規定，原告上開追加部分，應予准許
    ，合先敘明。
貳、實體事項
一、原告主張：
(一)、兩造於98年6 月2 日結婚，婚後共同居住在雲林縣斗南鎮租
    屋處，99年8 月1 日原告調至新竹縣新埔鎮清水國小任教，
    兩造乃一同搬回新竹縣新豐鄉○○鄰○○路52號住處（下稱新
    豐鄉住處）居住。
(二)、原告結婚後發現被告性情非常不穩定，兩造在上開租屋處居
    住期間，被告每次爭吵即絕情提出離婚，且多次離家出走，
    原告幾經勸說，被告依然不予理會，原告無法與被告理性溝
    通及掌握被告情緒。又兩造搬回新豐鄉住處後，被告雖在新
    竹找到工作，但被告每日下班後除與原告吃飯外，其餘時間
    都窩在房間內，拒絕與原告家人互動，強烈自我封閉。因被
    告無法適應與原告家人共同生活，遂曾向原告討論購屋計劃
    ，原告表示在外租屋可以考慮，但考量兩造之經濟基礎及工
    作地點尚未穩定，認短期內購屋時機尚未成熟，被告聞言非
    常不悅，其後兩造即就是否搬遷外住或另行購屋居住等事項
    發生爭執，被告一旦不悅，情緒反應即大，突然說要回娘家
    ，原告為安撫被告，讓被告回娘家居住幾日，之後原告也馬
    上電話告知被告父親緣由，迨被告心情平靜後，會至被告娘
    家商討，經原告好言相勸，被告始返回新豐鄉住處居住。
(三)、原告因被告每次爭吵即絕情提出離婚，致原告長期精神受有
    傷害，終日惶恐不安。99年9 月16、17日，兩造又因購屋議
    題發生爭吵，原告母親關心詢問被告：要怎麼樣才可以快樂
    一點。被告竟回稱：離婚啊等語。翌日即同年月18日上午被
    告表示要出門買早餐，至晚上仍然未歸，僅以簡訊告知晚上
    要在同學家過夜。同年月19日下午，被告二姊打電話給原告
    ，要求原告至三峽接回被告，並辱罵原告不思上進等語，經
    原告理性告以被告情緒不穩，先讓被告在被告二姊家幾天。
    詎被告不顧當日凡那比中度颱風來襲雨勢甚大，從三峽開車
    至新豐鄉住處拿衣服，亦不顧原告母親勸說等天氣好一點再
    回臺北而堅持離家出走，更於離家前告訴原告：如果都盡力
    了問心無愧就好，先分開．．．等語，兩造至今已分居一年
    餘。
(四)、被告離家後，原告因天氣寒冷，曾於99年10月2 日攜帶被告
    之外套至三峽鶯哥附近之咖啡店找被告詳談，然兩造依然爭
    吵不斷，其後原告數度打電話或傳簡訊給原告，想與被告討
    論如何繼續經營婚姻，被告竟長達二個月之久拒絕接聽原告
    之電話，原告完全無法與被告聯絡溝通意見。100 年2 月17
    日被告父親打電話給原告欲了解兩造情形，經被告父親介入
    後，兩造始得以繼續通聯。嗣被告於同年3 月27日寄發電子
    郵件予原告，再次向原告提出離婚要求。另兩造於同年2 月
    25日、4 月26日、29日電話聯繫時，就離婚證人由何人找、
    協議離婚之內容及是否當面簽署離婚協議書等情爭執不斷，
    因而無法達成協議離婚。
(五)、兩造結婚後，被告多次離家出走，甚至無情提出離婚要求，
    已破壞原告對家庭生活幸福圓滿之期待。又被告於99年9 月
    19日離家後，數月音訊全無，讓原告在分居期間難過、痛苦
    且精神飽受折磨。又兩造分居已一年餘，期間縱得以電話與
    被告聯繫，話題均係協議離婚之事宜，被告且動輒對原告威
    脅恐嚇要告訴教育局、要請記者採訪家中長輩或數落原告，
    雙方感情已然淡薄，早已形同陌路，而兩造迭於電話與電子
    郵件中討論離婚細節，益見兩造均已喪失維持婚姻之意欲，
    雙方僅有夫妻之名而無夫妻之實。雖被告一再表達捍衛婚姻
    決心，然被告僅是「空談」，其離家迄今，未見被告為婚姻
    付出努力，且對原告、原告大哥及原告家人多所指責，無自
    我反省檢討個人任性出言離婚及率爾離家之言行，而以原告
    全家不接納及原告未接其回家作為個人不履行同居義務之理
    由，難以相信被告有與原告繼續維持婚姻之意欲。本件兩造
    因認知、觀念、婚後調適及是否在外購屋問題爭執叢生，進
    而長期分居，難謂應由夫妻之一方負責，或原告歸責較重，
    是以，兩造婚姻已生巨大破綻，且無回復之望，難以維持婚
    姻共同生活，爰依民法第1052條第1 項第5 款及同條第2 項
    訴請法院准予離婚。
(六)、對被告抗辯之陳述：
１、被告係自行離家，非遭原告趕離原告住家：
    99年9 月16日晚上，被告問如何規劃購屋，要五年或是十年
    ，並表示感覺原告就是要長期住在家裡，原告反問被告身上
    有多少錢，被告並未回答，原告即稱遙遙無期，而原告上開
    說詞已惹火被告。同年月17日晚飯時，原告母親關心被告，
    被告不滿即脫口而出離婚，讓原告與原告母親難以接受。同
    年月18日早上，被告表明要外出買早餐即未再返家，故被告
    是於兩造爭吵不悅後自行離家，非遭原告趕離，而被告離家
    後不接原告撥打之電話，自無相關證據留存。
２、兩造婚姻已生重大破綻，雙方無互信互賴基礎，難以回復：
    被告主張想回夫家與原告共住，重修舊好，修復裂痕繼續維
    持婚姻關係云云。然被告於99年10月間打電話給原告均是謾
    罵，而原告於同年11月上旬至中旬每逢周末假日打電話給被
    告，被告均無回應或轉接語音信箱。同年12月4 日係被告二
    姐接電話，原告請被告二姐轉告被告與原告聯絡，被告長達
    一個多月均未回覆。另原告除99年9 月17日當著原告母親的
    面提及離婚，原告難以接受被告不尊重長輩的態度，回應被
    告：「妳這樣對大人說話的態度我很生氣！」外，從未以爭
    吵方式與被告進行溝通，原告家人也沒有對被告惡言相向，
    而每次被告提及離婚，原告均先安撫被告情緒，原告對被告
    反覆無常之婚姻態度，早已失望至極，被告如真心想與原告
    同住，重修舊好，何以在離家長達多月音訊全無，也不回覆
    原告的電話，足見被告言行不一，兩造互信互賴基礎蕩然無
    存。
３、被告確有離婚之真意，非僅虛應原告而已：
    被告一再提及離婚，原告處處的退讓，原告家人也鼓勵原告
    挽回，然原告每次都身心受創，若非已無法承受，不會提起
    訴訟，而兩造多次離婚爭吵，被告沒有安慰或道歉話語，反
    而變本加厲，不講情理，無法溝通，加以被告於100 年3 月
    27日寄發電子郵件向原告提出離婚要求，兩造於同年2 月25
    日、4 月26日、29日電話聯繫時，係就離婚證人由何人找、
    協議離婚之內容及是否當面簽署離婚協議書等情爭執不斷，
    足認被告確有離婚之真意。
(七)、原告為此聲明：
１、請准原告與被告離婚。
２、訴訟費用由被告負擔。
二、被告抗辯：
(一)、兩造結婚後租屋居住在雲林，相處融洽，然因原告職務調動
    調回新竹任教，被告則於99年8 月1 日離開自小生長的雲林
    來到新竹與原告一家人同住，與公婆相處尚稱融洽，且被告
    曾試圖主動至廚房幫忙，與原告家人建立良好關係，惟被告
    要適應新環境、新工作，當時仍為99年4 月間流產一事悲傷
    鬱悶，被告心理壓力極大，且被告擔任品管師一職，下班後
    身心疲累而在房內休息較長，實非自我封閉。
(二)、原告於結婚之初即承諾被告將來會在雲林購屋共同居住，被
    告搬至新竹後，企盼原告能在一定的期限內履行先前購屋之
    承諾，然原告以諸多理由拒不購屋。99年9 月17日當天係因
    原告自告奮勇說煮飯沒問題，只是大家要晚點吃飯一事，引
    起原告與婆婆非難，被告始脫口說出離婚二字，然原告竟出
    言趕被告回雲林，被告實係出於不得已借住位在三峽的二姊
    家，讓雙方冷靜，被告亦央請被告大姊去電請原告接回被告
    ，然為原告所拒，且被告曾回新豐鄉住處拿取私人物品，卻
    遭婆婆冷言詢問何時要來全部搬走等語，讓被告頓生有家歸
    不得之感，僅能繼續借住姊姊家，非被告故意不履行同居義
    務。
(三)、原告於99年11月上旬至100 年1 月中旬期間，僅於99年12月
    4 日打被告持用之0000000000號手機一次，通話僅40秒。又
    夫妻吵架，氣話難免，被告縱有脫口「離婚」字眼，亦僅是
    一時情緒，內心絕無要與原告離婚之意，此觀被告借住三峽
    二姊家時，透過被告大姊聯繫原告接回被告，100 年4 月26
    日之通話內容，被告亦以找不到離婚證人為由虛應原告，被
    告另於100 年5 月27日請被告大姊與姊夫陪同返回新豐鄉住
    處，再再足證被告並無離婚之意。
(四)、被告離家後已深切反省，並請家人陪同向原告全家道歉，但
    原告全家拒不接受被告，原告大哥對於被告未予鼓勵，反而
    多加責難，其態度尤是重要關鍵，被告只好暫時再離開，等
    待被接納，被告離家一事錯不在被告，而係可歸責於原告，
    原告起訴請求離婚即無理由。
(五)、綜上，夫妻吵架在所難免，原告起訴事由無非是兩造是否要
    搬出家及是否在外購屋等瑣碎小事爭吵，雙方既來自不同家
    庭，成長背景亦不同，勢必歷經磨合期，彼此均應本著愛心
    體諒寬容，兩造個性不合之解決之道應係溝通而非離婚。況
    且，被告既有誠意改善兩造與原告家人間之關係，兩造婚姻
    亦難認已生重大破綻且無回復之望。
(六)、被告為此聲明：
１、請求駁回原告之訴。
２、訴訟費用由原告負擔。
三、得心證之理由
(一)、原告主張兩造係夫妻，現婚姻關係仍存續中，業據原告提出
    戶籍謄本1 份附卷可稽，自堪信為真實。
(二)、按有民法第1052條第1 項所列各款以外之重大事由，難以維
    持婚姻者，夫妻之一方得請求離婚；但其事由應由夫妻之一
    方負責者，僅他方得請求離婚，民法第1052條第2 項定有明
    文。又民法第1052條第2 項之抽象離婚事由，係以「有前項
    以外之重大事由，難以維持婚姻者，夫妻之一方得請求離婚
    但其事由應由夫妻之一方負責者，僅他方得請求離婚」為要
    件。是對於家庭生活之美滿幸福，有妨礙之情形，即得認其
    與此之所謂難以維持婚姻之重大事由相當（最高法院79年台
    上字第1040號判決及86年度第2 次民事庭會議決議可資參照
    ）。至於是否有難以維持婚姻之重大事由，其判斷標準為婚
    姻是否已發生破綻而無回復之希望，此不可僅由原告已喪失
    維持婚姻意欲之主觀面加以認定，而應依客觀的標準，即難
    以維持婚姻之事實，是否已達於倘處於同一境況，任何人均
    將喪失維持婚姻希望之程度以決之（最高法院87年度台上字
    第1304號判決意旨參照）。再按婚姻係以夫妻之共同生活為
    目的，配偶應互信互賴、相互協力，以保持共同生活之圓滿
    、安全及幸福，因而夫妻應相互尊重以增進情感和諧及誠摯
    之相處，此為維持婚姻之基礎，若此基礎不復存在，致夫妻
    無法共同生活，無復合之可能者，即應認有難以維持婚姻之
    重大事由存在。再難以維持之重大事由，於夫妻雙方就該事
    由均須負責時，應比較衡量雙方之有責程度，僅責任較輕之
    一方，得向責任較重之他方請求離婚，如雙方之有責程度相
    同，則雙方均得請求離婚，以符公平，且符合民法第1052條
    第2 項規定之立法目的（最高法院90年台上字第1639號判決
    要旨參照），惟如婚姻破裂之原因，雙方均無可歸責事由時
    （如平常意見分歧、人生觀不同、價值觀差異甚大），則夫
    妻雙方均可依此項請求離婚，自不待言。
(三)、原告主張兩造結婚後相處爭執不斷，被告屢次以離婚、離家
    出走之方式溝通，被告於99年9 月18日離家，兩造分居迄今
    已達一年多，期間被告均拒絕與原告理性溝通，兩造縱有電
    話聯繫，亦僅談論協議離婚事宜，被告甚至多次於電話威脅
    、數落原告，兩造關係早已形同陌路，足使婚姻產生破綻且
    無回復之希望等情，惟為被告否認，並以前揭情詞置辯，經
    查：
１、原告主張兩造結婚後爭執不斷，被告動輒提出離婚之要求甚
    或離家出走，嗣因原告工作調動，於99年8 月1 日偕同被告
    搬回新豐鄉住處與原告家人同住，然兩造於同年9 月16、17
    日因購屋等事宜發生不快，原告母親勸被告相互包容，並詢
    問要如何才能讓被告開心一點，被告卻回應那就離婚等語，
    且於翌日即離家外出，嗣除於100 年5 月27、28日曾短暫回
    新豐鄉住處外，即未再與原告同住，兩造處於分居狀態迄今
    已一年餘等情，業經原告供明在卷，核與證人即原告胞兄李
    文隆到庭證稱：我與原告平常有事會互相商量，尤其是他的
    婚姻，後來我知道他的婚姻生活很糟糕，兩造在斗南居住時
    就常有爭吵，雖然都是一些小事情，但被告多以離婚以及離
    家出走回娘家之方式處理問題，沒辦法溝通，就我所知，兩
    造發生爭吵時，被告在斗南提過二次離婚，在新竹提過三次
    離婚等語（見本院100 年10月13日訊問筆錄）、證人即原告
    母親李郭月娥到庭證稱：99年9 月17日被告下班回來，我們
    要吃飯，被告說原告說她很好命，不用煮就有得吃，被告因
    此表示不敢吃飯，我跟被告說原告說妳好命不是不好的話，
    大家互相包容，被告就說那就離婚，第二天早上被告說要買
    早餐，就沒回來，之後於100 年5 月底回來過二夜後又離家
    等語大致相符（見本院100 年10月13日訊問筆錄），而被告
    亦不否認兩造結婚後，曾因是否購屋問題與原告發生爭吵，
    且於99年9 月17日表示要與原告離婚，並於同年月18日早上
    離家，迄今僅於100 年5 間返家過二夜等情，堪認原告此部
    分之主張為真。
２、原告主張被告於99年9 月19日颱風天冒著風雨回新豐鄉住處
    拿衣物後，不顧原告母親之勸說堅持離家，且被告離家後拒
    接原告電話，原告僅能透過旁人或簡訊與被告聯絡，兩造雖
    曾於99年10月間在三峽咖啡店詳談亦不歡而散，其後經被告
    父親居中協調後得與被告聯繫，兩造曾洽談離婚細節，被告
    以電子郵件表示：「資料你寫一寫，證人這一方面可能要由
    你負責找人喔，填好請寄給我，到時候直接去登記就好了，
    不需要再坐下來填寫，收到請告知可以嗎？」兩造電話中更
    因是否當面簽署離婚協議書與離婚證人等情意見不一，被告
    且向原告表明要告知學童家長與教育局認定原告是否適任，
    及叫記者去採訪原告長輩等情，業據原告供明在卷，核與證
    人李郭月娥於本院審理時證稱被告確於99年9 月19日颱風天
    返回新豐鄉住處拿取衣物後旋即離去等情大致相符（見同上
    言詞辯論筆錄），原告並提出被告所不否認之原告持用之00
    00000000號與被告持用之0000000000號行動電話於99年9 月
    間至100 年8 月1 日之通聯紀錄、被告於100 年3 月27日傳
    送予原告之電子郵件、兩造於100 年2 月25日、4 月26日、
    4 月29日通話之錄音光碟及譯文附卷可證，堪認被告離家後
    ，未能與原告好好理性溝通並共同商討兩造婚姻之經營，執
    意離家在外，且於分居期間以電子郵件，及電話中表達離婚
    意思，並討論協議離婚內容等情。
３、被告雖主張原告於99年9 月17日遭原告與原告母親非難，原
    告且出言趕被告回雲林，嗣被告於同年月19日返回新豐鄉住
    處拿取物品時，再遭原告母親冷言詢問何時要來全部搬走等
    語，業經原告否認，證人李郭月娥亦到庭證稱未於上開時間
    聽聞原告趕被告離家之話語（見同上言詞辯論筆錄），而被
    告就此未提出任何證據以實其說，則被告此部分之主張，自
    難採信。
４、被告另主張其提出離婚僅係一時情緒，並無離婚之意思，99
    年9 月18日離家係因前晚與原告因購屋一事不愉快，心情低
    落而暫時離家，當日被告曾透過被告大姊去電要求原告來接
    被告回家，惟遭原告拒絕，嗣於100 年5 月間亦曾由被告大
    姊、姊夫陪同被告返回新豐鄉住處，惟原告全家仍不接納被
    告，被告係有家歸不得，非有意長久離家云云。經查，依證
    人即被告大姊張嘉如到庭證稱：99年9 月18日當天原告打電
    話來說被告離家出走，我聯絡被告後知悉被告在三峽被告二
    姊家，被告有請我打給原告來接被告回家，但原告以被告自
    己想辦法回來為由拒絕，100 年5 月28日也曾與我先生帶被
    告回新豐鄉住○○道歉認錯等語（見本院100 年10月13日訊
    問筆錄），僅足證明被告於99年9 月18日離家後不久，曾透
    過證人張嘉如轉知原告前來接回被告，惟遭原告拒絕，及被
    告於100 年5 月間由證人張嘉如帶同被告返回新豐鄉住處等
    情，難認原告於被告長久離家期間，原告全家均不接納被告
    之事實。又觀諸被告於99年9 月18日離家，於翌日返家拿取
    物品後，旋再離家他去，原告僅能透過旁人或簡訊與被告聯
    絡，兩造於100 年5 月前復多次洽談離婚細節，而本件復無
    證據證明原告有趕離被告及原告先前有何全家不接納被告等
    事實，足見被告離家後未主動經營、修復兩造婚姻關係，其
    後與原告聯絡話題亦圍繞在協議離婚內容，如被告願與原告
    溝通，且有意與原告共同生活，豈有如此作為？是縱被告於
    100 年5 月間尚返回新豐鄉住處居住二夜，甚且向原告母親
    道歉認錯之情為真，仍無足解為被告先前故意離家之事實，
    是被告此部分辯解，尚無足採。
５、原告起訴請求離婚態度堅決，被告雖以原告起訴事由均為小
    事，並非難以維持婚姻之重大事由，且被告願意改善，努力
    捍衛兩造婚姻等語置辯。惟兩造婚後爭執不斷，被告屢次提
    出離婚之要求，於99年9 月間又因摩擦而提出離婚並離家，
    原告於被告離家後曾欲聯絡被告嘗試溝通，然被告不欲與原
    告通話，兩造失去直接溝通之管道，其後之往來則係互相指
    責，且洽商協議離婚事宜，並無相互關心之意，顯見兩造之
    婚姻關係所生破綻已深，顯已無挽回之望，在客觀上及主觀
    上均足認為已達難以維持婚姻之重大事由，應無疑義。
四、按配偶應互信互賴、相互協力，以保持共同生活之圓滿、安
    全及幸福，因而夫妻應相互尊重以增進情感和諧及誠摯之相
    處，此為維持婚姻之基礎，若此基礎不復存在，致夫妻無法
    共同生活，無復合之可能者，即應認有難以維持婚姻之重大
    事由存在。本件綜上各情，參互觀之，兩造結婚後，因故迭
    起爭執，被告於爭執時多次離家他去，且表明離婚之意思，
    ，而被告於99年9 月18日離家後，長期未與原告同居，兩造
    宛如兩個個體分別存在，婚姻所欲達到同居及互相扶助之重
    要基礎盡失，夫妻彼此扶持之特質蕩然無存，顯已形同陌路
    ，遑論心靈之契合，顯難期待其等婚姻關係長久穩定與健全
    。又原告搬出夫家後，無助於改變彼此關係，就原有爭執點
    仍各執己見，迭次談及離婚議題，顯然已無法自行處理婚姻
    問題。再者，兩造婚姻問題牽扯彼此原生家庭，對於他方家
    庭互為指控抱怨，其等婚姻關係可謂更形惡化，時至此一境
    況，非一般人均能忍受，衡情任何人均將喪失維持婚姻希望
    ，是原告主張兩造間有不能維持婚姻之重大事由，核屬有據
    。又兩造因認知、觀念、購屋等問題爭執叢生，被告因而逕
    行離家，兩造處於長期分居狀態，則兩造間之婚姻業因重大
    事由難以維持，且被告所需負責任之可責性較原告為大，依
    上開說明，原告自得訴請離婚。從而，原告依民法第1052條
    第2 項規定請求判決離婚，自無不合，應予准許。
、本件事實已臻明確，兩造其餘之攻擊及防禦方法，並不影響
    本件之判斷，爰不予一一調查審究。
肆、至原告另主張依民法第1052條第1 項第5 款之規定訴請離婚
    等語。因原告本於民法第1052條第1 項第5 款及同條第2 項
    等二項離婚事由提起離婚之訴，係合併提起數宗形成之訴，
    可致同一之法律效果，其訴訟標的雖有數項，而僅有單一之
    聲明，本院就原告所主張之二項訴訟標的逐一審理，既認其
    中一項訴訟標的為有理由，自可即為原告勝訴之判決，就其
    餘訴訟標的無再予審酌之必要，併此敘明。
伍、據上論結，本件原告之訴為有理由，依民事訴訟法第78條，
    判決如主文。
中    華    民    國   100    年    11    月    25    日
                  家事法庭法  官  林昌義
以上正本證明與原本無異。
如對本判決上訴，須於判決送達後20日之不變期間內，向本院提
出上訴狀。
中    華    民    國   100    年    11    月    25    日
                          書記官  張永榮